【裁判字號】    98,審訴,923
【裁判日期】    980609
【裁判案由】    確認委任關係不存在
【裁判全文】
臺灣臺北地方法院民事判決             98年度審訴字第923號
原      告  甲○○
被      告  有筌建設股份有限公司
特別代理人  丙○○
上列當事人間確認委任關係不存在事件，本院於民國98年5月26
日言詞辯論終結，判決如下：
    主      文
確認原告與被告間董事委任關係不存在。
訴訟費用新臺幣參仟元由被告負擔。
    事實及理由
一、按股份有限公司應由董事長對外代表公司，惟公司與董事間
    訴訟，除法律另有規定外，則由監察人或股東會所選任之人
    代表公司為訴訟，公司法第208條第3項、第213條定有明文
    ，其立法目的乃恐董事長代表公司對董事起訴，難免有循私
    之舉。若公司已解散行清算程序，公司董事雖不得以董事身
    分執行職務，而應由清算人執行清算事務，但公司之清算，
    原則上以董事為清算人，除非公司法或章程另有規定或股東
    會另選清算人時，不在此限（公司法第322條第1項）。且清
    算人於執行清算事務範圍內，除另有規定外，其權利義務與
    董事同（公司法第324條）。是董事原則上應為清算人，且
    清算人之權利義務與董事同，則董事以清算人身分對董事為
    訴訟，亦難免有循私之舉。依同一法理，仍不宜由董事以清
    算人身分對董事為訴訟。次按清算中，公司股東會與監察人
    依然存續，對董事之訴訟依法仍應由監察人或股東會所選任
    之人代表公司為之，始為適法（最高法院94年度台上字第23
    0號判決參照）。又按對於無訴訟能力人為訴訟行為，因其
    無法定代理人，恐致久延而受損害者，得聲請受訴法院之審
    判長，選任特別代理人，民事訴訟法第51條第1項亦有明定
    。經查，被告公司於民國93年5月19日經臺北市政府廢止登
    記，有公司變更登記事項卡可稽（見本院卷第56頁），應進
    入清算程序，然本件為董事與公司間之訴訟，依前開說明，
    應以該公司之監察人李茂英為法定代理人進行本件訴訟，惟
    該監察人李茂英到場後，陳稱其已於88年8月13日轉讓股份
    ，並辭去監察人職務，復提出88年3月13日會議記錄為證（
    見本院卷第46、49頁），李茂英與被告間之監察人關係是否
    存在，非無疑義，自難逕認有法定代理人得以代表被告進行
    本件訴訟，原告聲請選任特別代理人代表被告應訴，自為法
    所許。故本件應以經本院選任為特別代理人之丙○○為被告
    之法定代理人，先予敘明。
二、原告主張：伊雖為被告公司董事，然於89年4月下旬即口頭
    請辭董事職務，惟被告未依法辦理變更登記，致使他人誤認
    伊與被告間董事之委任關係仍存在，造成伊法律上地位之不
    安定，為此起訴，並聲明：如主文第1項所示。
三、被告則稱原告已經口頭辭去董事等語。
四、本件不爭執之事實：
  (一)原告為被告公司股東，且被選任為董事（見本院卷第36、37
    頁）。
  (二)被告於93年5月19日經臺北市政府以府建商字第09313195100
    號廢止登記（見本院卷第17頁）。
  (三)乙○於87年9月19日被選任為被告公司董事，並被推選為董
    事長，任期3年（見本院卷第17頁）。
五、按確認法律關係之訴，非原告有即受確認判決之法律上利益
    者，不得提起之，民事訴訟法第247條前段定有明文。而該
    條所謂即受確認判決之法律上利益，係指因法律關係之存否
    不明確，致原告在私法上之地位有受侵害之危險，而此項危
    險得以對於被告之確認判決除去之者而言（最高法院42年台
    上字第1031號判例參照）。原告是否為被告之董事而存有委
    任關係，攸關原告對被告是否有身為董事之權利義務關係，
    原告對此自有請求確認之法律上利益，其提起本件確認之訴
    ，於法即無不合。
六、次按股份有限公司之董事與公司間存有委任關係（公司法第
    192條第4項），而委任契約得由當事人任何一方隨時終止之
    ，為民法第549條第1項所明定。經查，原告主張於89年4月
    下旬以口頭向被告當時之法定代理人乙○辭去董事職務等事
    實，業據其提出證明書為證（見本院卷第6頁），且經證人
    丙○○具結證稱：「……原告在89年間就對當時總經理乙○
    口頭請辭。原告是景文高中校長，原告說要辭職，請我聯絡
    乙○……」、「95年5月7日的證明書，乙○出具時我也在場
    。是原告打好請乙○簽名的。我也負責聯繫，我也見聞這件
    事。」等語在卷（見本院卷第46頁反面），自足認兩造間之
    董事委任關係89年4月下旬口頭請辭之意思表示到達於被告
    當時之法定代理人乙○時終止。是以，原告訴請確認兩造間
    董事委任關係不存在，為有理由，應予准許。
七、本件事證已臻明確，兩造其餘陳述均與判決結果不生影響，
    不再一一論述，附此敘明。
八、訴訟費用負擔之依據：民事訴訟法第78條。
中    華    民    國    98    年    6     月    9     日
                  民事第六庭    法  官  許純芳
以上正本係照原本作成
如對本判決上訴，須於判決送達後20日內向本院提出上訴狀
中    華    民    國    98    年    6     月    9     日
                                書記官  陳怡君


司法院資訊處製作；財團法人民間司法改革基金會備份。
